# Veri Temizleme

## Giriş

### 1. Veri Temizliğinin Önemi

**Amaç:** Veri temizliğinin neden analiz süreçlerinde kritik bir adım olduğunu detaylandırın.\
**Özelleşmiş Bilgi:** Kirli verilerin, analiz sonuçlarını nasıl olumsuz etkileyebileceği; eksik, hatalı veya tutarsız verilerin çıkarım hatalarına ve yanlış kararlara yol açma riskleri.\
**R Markdown Önerisi:** Kısa bir açıklamanın ardından, bu bölümün önemini vurgulayan birkaç görsel veya örnek ekleyin. Örneğin, temizlenmemiş veri ile temizlenmiş veri arasındaki farkları gösteren küçük bir örnek tablo oluşturabilirsiniz.

### 2. Veri Temizleme Tekniklerine Genel Bakış

### 1. Veri Temizliğinin Önemi

**Amaç:** Veri temizliğinin neden analiz süreçlerinde kritik bir adım olduğunu detaylandırın.\
**Özelleşmiş Bilgi:** Kirli verilerin, analiz sonuçlarını nasıl olumsuz etkileyebileceği; eksik, hatalı veya tutarsız verilerin çıkarım hatalarına ve yanlış kararlara yol açma riskleri.\
**R Markdown Önerisi:** Kısa bir açıklamanın ardından, bu bölümün önemini vurgulayan birkaç görsel veya örnek ekleyin. Örneğin, temizlenmemiş veri ile temizlenmiş veri arasındaki farkları gösteren küçük bir örnek tablo oluşturabilirsiniz.

### 2. Veri Temizleme Tekniklerine Genel Bakış

**Amaç:** Belirtilen tekniklerin ne işe yaradığı ve neden bu dosyada yer aldıkları hakkında kısa bir tanıtım.\
**Özelleşmiş Bilgi:** Her bir tekniğin veri seti üzerinde nasıl bir etki sağladığını açıklayan kısa tanımlar (filtreleme, çoğaltma giderme, tamamlama vb.).\
**R Markdown Önerisi:** Her tekniği kısa bir açıklamayla tanıtan bir liste oluşturun. Bu listeye tıklanabilir bağlantılar ekleyerek, okuyucunun ilgili bölüme kolayca erişmesini sağlayabilirsiniz.

### 3. Çalışmanın Kapsamı ve Hedefi

**Amaç:** Bu çalışma dosyasının okuyucuya sağlayacağı faydaları açıklayın.\
**Özelleşmiş Bilgi:** Dosyanın veri temizleme sürecindeki adımları öğrenmek isteyenler için bir rehber niteliğinde olduğu, özellikle R'de veri temizleme tekniklerine yönelik örnekler içerdiği belirtilebilir.\
**R Markdown Önerisi:** Çalışmanın hangi seviyedeki kullanıcıya yönelik olduğunu vurgulayın (örneğin, başlangıç seviyesinde veri analistleri). Bu bölüme hedef kitlenizi belirtmek için ayrı bir paragraf ekleyebilirsiniz.

### 4. Veri Temizliğinde Karşılaşılan Yaygın Sorunlar

**Amaç:** Veri temizliği sırasında ortaya çıkan yaygın sorunlara dikkat çekmek.\
**Özelleşmiş Bilgi:** Eksik veriler, hatalı veri girişleri, mükerrer kayıtlar ve aykırı değerler gibi sorunları tanımlayın.\
**R Markdown Önerisi:** Bu bölümde her bir soruna kısa açıklamalarla yer verin. Sorunları görselleştirmek adına, basit bir örnek veri seti oluşturabilir ve sorunları örnek üzerinden göstererek okuyucuya daha net bir anlayış sunabilirsiniz.

### 5. Bu Dosyada Kullanılan Araçlar ve R Paketleri

**Amaç:** Çalışmada hangi R paketlerinin kullanılacağını tanıtmak ve kısa açıklamalarını yapmak.\
**Özelleşmiş Bilgi:** `dplyr`, `mice`, `skimr`, `assertive` gibi paketlerin kullanımı hakkında kısa bilgiler.\
**R Markdown Önerisi:** Her paketin yanında, ne işe yaradığını ve veri temizleme sürecindeki rolünü açıklayan bir liste ekleyin. Bu paketlerin kurulumunu sağlayan kodu (örneğin, `install.packages("dplyr")`) da ekleyebilirsiniz.

### 6. Çalışma Dosyasının Yapısı Hakkında Bilgi

Amaç: Dosyanın bölümlerini tanıtmak ve okuyucuya yol gösterici bir içerik tablosu sunmak.\
Özelleşmiş Bilgi: Giriş, veri filtreleme, veri çoğaltma giderme vb. ana başlıkların kısa açıklamalarını yaparak, dosyanın genel yapısı hakkında bilgi verin.\
R Markdown Önerisi: İçindekiler tablosu (`toc`) ekleyerek her başlığa tıklanabilir bağlantılar sunabilirsiniz.

### 7. İlerleyen Bölümlere Kısa Bir Giriş

Amaç: Çalışmada ilerleyen başlıklara dair kısa bir ön bilgi verin.\
Özelleşmiş Bilgi: Her bir veri temizleme tekniğinin ne tür problemleri çözmek için kullanıldığını kısaca tanımlayın.\
R Markdown Önerisi: Kısa tanıtımlar ile birlikte, okuyucunun ilgisini çekecek bir anlatım stili kullanabilirsiniz. Her başlık hakkında kısa bir özet sunarak, okuyucunun ilgili teknik hakkında daha fazla bilgi edinmesini sağlayabilirsiniz.

Belirtilen tekniklerin ne işe yaradığı ve neden bu dosyada yer aldıkları hakkında kısa bir tanıtım.\
Özelleşmiş Bilgi: Her bir tekniğin veri seti üzerinde nasıl bir etki sağladığını açıklayan kısa tanımlar (filtreleme, çoğaltma giderme, tamamlama vb.).\
R Markdown Önerisi: Her tekniği kısa bir açıklamayla tanıtan bir liste oluşturun. Bu listeye tıklanabilir bağlantılar ekleyerek, okuyucunun ilgili bölüme kolayca erişmesini sağlayabilirsiniz.

### 3. Çalışmanın Kapsamı ve Hedefi

Amaç: Bu çalışma dosyasının okuyucuya sağlayacağı faydaları açıklayın.\
Özelleşmiş Bilgi: Dosyanın veri temizleme sürecindeki adımları öğrenmek isteyenler için bir rehber niteliğinde olduğu, özellikle R'de veri temizleme tekniklerine yönelik örnekler içerdiği belirtilebilir.\
R Markdown Önerisi: Çalışmanın hangi seviyedeki kullanıcıya yönelik olduğunu vurgulayın (örneğin, başlangıç seviyesinde veri analistleri). Bu bölüme hedef kitlenizi belirtmek için ayrı bir paragraf ekleyebilirsiniz.

### 4. Veri Temizliğinde Karşılaşılan Yaygın Sorunlar

Amaç: Veri temizliği sırasında ortaya çıkan yaygın sorunlara dikkat çekmek.\
Özelleşmiş Bilgi: Eksik veriler, hatalı veri girişleri, mükerrer kayıtlar ve aykırı değerler gibi sorunları tanımlayın.\
R Markdown Önerisi: Bu bölümde her bir soruna kısa açıklamalarla yer verin. Sorunları görselleştirmek adına, basit bir örnek veri seti oluşturabilir ve sorunları örnek üzerinden göstererek okuyucuya daha net bir anlayış sunabilirsiniz.

### 5. Bu Dosyada Kullanılan Araçlar ve R Paketleri

Amaç: Çalışmada hangi R paketlerinin kullanılacağını tanıtmak ve kısa açıklamalarını yapmak.\
Özelleşmiş Bilgi: `dplyr`, `mice`, `skimr`, `assertive` gibi paketlerin kullanımı hakkında kısa bilgiler.\
R Markdown Önerisi: Her paketin yanında, ne işe yaradığını ve veri temizleme sürecindeki rolünü açıklayan bir liste ekleyin. Bu paketlerin kurulumunu sağlayan kodu (örneğin, `install.packages("dplyr")`) da ekleyebilirsiniz.

### 6. Çalışma Dosyasının Yapısı Hakkında Bilgi

Amaç: Dosyanın bölümlerini tanıtmak ve okuyucuya yol gösterici bir içerik tablosu sunmak.\
Özelleşmiş Bilgi: Giriş, veri filtreleme, veri çoğaltma giderme vb. ana başlıkların kısa açıklamalarını yaparak, dosyanın genel yapısı hakkında bilgi verin.\
R Markdown Önerisi: İçindekiler tablosu (`toc`) ekleyerek her başlığa tıklanabilir bağlantılar sunabilirsiniz.

### 7. İlerleyen Bölümlere Kısa Bir Giriş

Amaç: Çalışmada ilerleyen başlıklara dair kısa bir ön bilgi verin.\
Özelleşmiş Bilgi: Her bir veri temizleme tekniğinin ne tür problemleri çözmek için kullanıldığını kısaca tanımlayın.\
R Markdown Önerisi: Kısa tanıtımlar ile birlikte, okuyucunun ilgisini çekecek bir anlatım stili kullanabilirsiniz. Her başlık hakkında kısa bir özet sunarak, okuyucunun ilgili teknik hakkında daha fazla bilgi edinmesini sağlayabilirsiniz.

## Veri Filtreleme

Tanım ve amacı.\
R'de veri filtreleme için fonksiyonlar (örneğin, `dplyr::filter()`).\
Örnek: Bir veri setinden gereksiz verilerin kaldırılması.

```{r}
#| echo: true
#| eval: false
#| message: false
#| warning: false
library(dplyr)
filtered_data <- data %>% filter(column_name == "some_value")
```

## Veri Çoğaltma Giderme (Data Deduplication)

Tanım ve önemi.\
R'de yinelenen verileri belirleme teknikleri (örneğin, `duplicated()`, `dplyr` paketinde `distinct()`).\
Örnek: Bir veri setinde mükerrer kayıtların kaldırılması.

```{r}
#| echo: true
#| eval: false
#| message: false
#| warning: false
unique_data <- data %>% distinct()
```

## Veri Tamamlama (Data Imputation)

Tanım ve eksik verileri ele alma yöntemleri.\
R'de tamamlama için fonksiyonlar (örneğin, `na.omit()`, çoklu tamamlama için `mice` paketi).\
Örnek: Bir veri setindeki eksik değerlerin tamamlanması.

```{r}
#| echo: true
#| eval: false
#| message: false
#| warning: false
library(mice)
imputed_data <- mice(data, m=5, maxit=50, meth='pmm', seed=500)
```

## Veri Standardizasyonu

Veri standardizasyonunun açıklaması.\
Değişkenlerin standart hale getirilmesi için teknikler (örneğin, `scale()` fonksiyonu).\
Örnek: Karşılaştırma için verilerin ortak bir formata dönüştürülmesi.

```{r}
#| echo: true
#| eval: false
#| message: false
#| warning: false
standardized_data <- scale(data$variable_name)
```

## Veri Dönüştürme (Data Transformation)

Veri dönüştürmenin açıklaması ve faydaları.\
R'de veri dönüştürme yöntemleri (örneğin, `mutate()` fonksiyonu).\
Örnek: Analiz için yeni değişkenlerin oluşturulması.

```{r}
#| echo: true
#| eval: false
#| message: false
#| warning: false
transformed_data <- data %>% mutate(new_column = old_column * 2)
```

## Aykırı Değer Tespiti (Outlier Detection)

Tanım ve önemi.\
R'de aykırı değerleri belirleme teknikleri (örneğin, `boxplot()`, `IQR()`).\
Örnek: Bir veri setinde aykırı değerlerin tespit edilmesi ve işlenmesi.

```{r}
#| echo: true
#| eval: false
#| message: false
#| warning: false
boxplot(data$variable_name)
```

## Veri Doğrulama (Data Validation)

Veri doğrulamanın amacı.\
R'de veri tutarlılığını kontrol etme yöntemleri (örneğin, `assertive` paketi ile doğrulamalar).\
Örnek: Verilerin doğruluğunu sağlamak için veri girişlerinin doğrulanması.

```{r}
#| echo: true
#| eval: false
#| message: false
#| warning: false
library(assertive)
assert_all_are_numeric(data$variable_name)
```

## Veri Kodlama (Data Encoding)

Veri kodlamanın açıklaması ve gerekliliği.\
R'de kodlama teknikleri (örneğin, kategorik değişkenler için `factor()`).\
Örnek: Kategorik verilerin sayısal değerlere dönüştürülmesi.

```{r}
#| echo: true
#| eval: false
#| message: false
#| warning: false
data$category <- as.factor(data$category)
```

## Veri Birleştirme (Data Aggregation)

Tanım ve veri birleştirmenin kullanıldığı durumlar.\
R'de veri birleştirme teknikleri (örneğin, `group_by()` ve `summarize()` fonksiyonları).\
Örnek: Verileri kategoriye göre gruplayarak özet istatistiklerin elde edilmesi.

```{r}
#| echo: true
#| eval: false
#| message: false
#| warning: false
aggregated_data <- data %>% group_by(category) %>% summarize(mean_value = mean(value))
```

## Veri Örnekleme (Data Sampling)

Analiz için örnekleme önemi.\
R'de veri örnekleme yöntemleri (örneğin, `sample()`, `sample_n()` fonksiyonu).\
Örnek: Büyük bir veri setinden temsilci bir alt küme çekilmesi.

```{r}
#| echo: true
#| eval: false
#| message: false
#| warning: false
sampled_data <- data %>% sample_n(100)
```

## Veri Temizleme (Data Cleansing)

Veri temizleme işleminin kapsamlı bir süreç olarak genel görünümü.\
Veriyi temizlemek için birden fazla tekniğin birlikte kullanılması.\
Örnek: R'de filtreleme, yinelenenleri giderme ve tamamlama işlemlerinin bir arada kullanılması.

```{r}
#| echo: true
#| eval: false
#| message: false
#| warning: false
cleaned_data <- data %>% filter(!is.na(value)) %>% distinct()
```

## Veri Profilleme (Data Profiling)

Veri profillemenin amacı ve veri setinin yapısını anlamak için yapılan analizler.\
R'de veri profilleme araçları (örneğin, `summary()`, `str()`, `skimr` paketi).\
Örnek: Veri temizlemeden önce veri özelliklerinin analiz edilmesi.

```{r}
#| echo: true
#| eval: false
#| message: false
#| warning: false
library(skimr)
skim(data)
```

## Sonuç

Veri temizleme tekniklerinin analizin başarısına olan etkisi büyüktür. Bu dosyada her teknik için örnekler verilmiştir ve bu tekniklerin kullanımıyla veri kalitesi artırılabilir.
